【裁判字號】    89,判,3071
【裁判日期】    891102
【裁判案由】    新型專利舉發
【裁判全文】
最  高  行  政  法  院  判  決                  八十九年度判字第三○七一號
    原    告  甲○○
    被    告  經濟部智慧財產局
    代 表 人  陳明邦
右當事人間因新型專利舉發事件，原告不服行政院中華民國八十八年六月三日台八十
八訴字第二一七四六號再訴願決定，提起行政訴訟。本院判決如左：
    主  文
原告之訴駁回。
訴訟費用由原告負擔。
    事  實
緣關係人周文政於八十二年五月二十一日以車體、電瓶組、轉速控制器及驅動裝置組
合而成「電動自行車（二）」，特徵在於驅動裝置固定於後三角架上，並設於輪穀側
邊，傳動套與飛輪分別設於輪穀之兩側邊，利用Ｄ．Ｃ馬達之帶動，藉由小、大傘形
齒輪減速傳動後直接帶動傳動套正轉，進而帶動輪穀旋轉，摒除傳統驅動裝置設於踏
板下方，再由鏈條傳動所衍生之缺失，具有傳動順暢且噪音小，無脫鏈之虞，且不改
變原踩踏功能，進而達到無污染、無噪音及一車兩用之功效等情，向被告（原機關名
稱為經濟部中央標準局，八十八年一月二十六日改制為經濟部智慧財產局）申請新型
專利，經該局編為第00000000號審查，准予專利，於公告期滿審查確定後，
發給新型第八九六○一號專利證書。嗣原告以系爭專利案有違核准專利當時專利法第
九十六條第二款及第五款規定，檢具第00000000號「電動腳踏車兩用車馬達
傳動機構」新型專利案說明書影本（下稱引證一）、達申工業股份有限公司開具之收
貨單（下稱引證二）、照片七紙（下稱引證三）、構造圖（下稱引證四），及本案之
追加（一）號新型專利案說明書影本（下稱引證五）、本案之追加（二）號新型專利
案說明書影本（下稱引證六），對之提出舉發。案經被告審查，為本案舉發不成立之
審定，發給八十七年六月三日台專（判）○五○二○字第一一八二四八號專利舉發審
定書。其間，專利權人周文政申准將專利權讓與利昂科技事業股份有限公司。原告不
服，一再訴願，遞遭決定駁回，遂提起本件行政訴訟。茲摘兩造訴辯意旨於次：
原告起訴意旨略謂︰查本件關係人周文政以「電動自行車（二）」申請新型專利，係
於八十二年五月二十一日申請，八十三年三月一日公告准予專利，於公告期滿審查確
定後，發給新型第八九六○一號專利證書。該新型專利案依其說明書上專利範圍記載
，其驅動裝置係設於後座之左側邊，並固定於後三角架上，主要係包括Ｄ．Ｃ馬達，
軸心設有一小傘形齒輪，結合座設於小傘形齒輪之外圍，中間設有一環槽、大傘形齒
輪、內設有單向旋轉構件、底部設凸緣，大傘形齒輪則設於環槽內，並與小傘形齒輪
相嚙合，固定座係鎖在結合座上，而其凸緣與大傘形齒輪設有一軸承等。與原告於八
十一年十一月十四日申請，經被告編號第00000000號審查，於八十二年十二
月一日公告准予專利之「電動腳踏兩用車馬達傳動機構」部分結構內容相同，功能方
法及目的均一樣，原告申請在先，系爭新型專利案，顯不具新穎性及進步性。被告不
以兩案申請日作比較，反以原告申請專利案之「公告日」與系爭專利「申請日」比較
，謂原告公告日在系爭專利申請日之後，認非系爭專利申請前之習知技術，不得作為
系爭專利案不具進步性之論據，於法顯有不合。且系爭專利馬達固定後輪側邊小支管
上，有諸多缺失，馬達外殼沒有繪出支持固定耳為重大缺失，不具進步生。「方塊圖
」無電子元件構成，不符專利要件。系爭專利追加二圖（八）錯誤百出，其以「馬達
配以小、大傘形齒輪之減速機構」範圍太廣，侵害原告取得之第00000000號
專利案。系爭專利圖（四）輪軸兩端螺母鎖緊，會使應旋轉之傳動套與固定座被壓緊
，後輪無法轉動，實施有困難或不可能。達申工業股份有限公司於六十四年九月主辦
之專利新產品展示會中原告即曾展示「電動腳踏車」以直流馬達附大小傘形齒輪減速
機構裝設在後座之左側邊，並以單向旋轉構件自由鏈輪以鏈條耦合方式傳動；為減少
書面上之推敲，建請傳喚相關人員到庭對質。綜上所述，系爭專利僅將習知凹凸耦合
件將馬達動力傳到後輪，馬達大小傘形齒輪減速機構則為抄襲，且圖示錯誤無法實施
，有違專利法第九十八條第一第二項及第一○四條第三項之規定云云。
被告答辯意旨略謂：
一、原告新型專利公告日在系爭專利申請日之後，則非系爭專利申請前之習知技術，
    並不適格於對系爭專利主張不具進步性之論據，僅適格於新穎性比較。
二、原告新型專利之公告日既晚於系爭專利申請日，起訴意旨以進步性觀點所為指摘
    ，已有未合。且所言系爭專利缺失「重心不平衡、衣裙住、不美觀、強度差凸
    凹齒輪組裝費時」等，並無確切證據顯示，且未於舉發階段提出，亦未發交關係
    人答辯，屬新理由應不予審究。另「後輪鎖死或擺動蛇行」於訴願階段提出，然
    其間隙可適當設置，不致太緊或太鬆，此為普通機械常識，原告不應一再以假設
    性之狀況而逕加指摘。
三、原告所指固定耳之缺失並未於舉發階段提出且未發交關係人答辯，屬新理由：專
    利說明書主要是使熟習該項技術者了解其申請專利範圍相關之構造特徵及技術手
    段即可，系爭專利並無將整個電動自行車所有組成構件一一詳細描繪之必要。
四、「方塊圖」如起訴理由所言，七十五年六月出版之「電晶體電路製作集錦」一書
    已有詳盡說明，屬習知技術，且非系爭專利申請專利範圍特徵之所在，其方塊圖
    應屬合理。
五、追加專利案是否應撒銷專利權，並非本件舉發對象。
六、系爭專利電動自行車為一整體結構，不應將其分割，且引證案之小傘形齒輪、大
    傘形齒輪、齒輪箱、滾珠軸承等減速機構僅為習知機構學之減速構造，系爭專利
    範圍包括有習知減速構造，應屬合理。
七、間隙設置適當不致太緊或太鬆，此為普通機械常識，原告不應一再以假設性之狀
    況而逕加指摘。
八、請參酌原舉發審定理由（五）及本答辯書第二點第六小項說明，傳喚相關人員到
    庭對質縱能證明訴訟人之「電動腳踏車」確於六十四年九月間已公開展示，然由
    該等證據之照片並輔以圖示以觀，僅可知其大、小傘形齒輪之設置位置與輪穀並
    不在同一水平軸上，且其傳動方式仍須藉一鏈輪及鏈條來傳遞動力到輪穀，其傳
    動機構與系爭專利實不相同。且空間結構及構造特徵亦與系爭專利不同，而與舉
    發證據二之構造極為近似，仍難據以論斷系爭專利不具新穎性或進步性。
九、原告所主張現行專利法第九十八條第一項第二項、第一○四條第三項和原舉發階
    段所主張系爭專利核准審定時所應適用之七十五年十二月二十四日修正公布之專
    利法第九十六條第二、五款法條不同，在此一併指出。．綜上所述，本件原處分
    並無違法，敬請駁回原告之訴等語。
    理  由
按凡對於物品之形狀、構造或裝置，首先創作，合於實用之新型者，得依法申請專利
，為系爭專利權申請當時專利法第九十五條所規定。又核准專利之新型，任何人認有
違反專利法第九十五條至第九十七條之規定，應撤銷其新型專利者，依同法第一百十
條準用第六十一條規定，得附具證據向專利局舉發之。從而有無應撤銷新型專利權之
情事，依法應由舉發人附具證據供查。本件原告獲新型專利（即引證一）之電動腳踏
兩用車之馬達通電轉動時，經馬達主軸、小傘形齒輪、大傘形齒輪、主傳動軸、傳動
主鏈輪經外加鏈條連接到後輪之從動鏈輪而使後輪轉動，腳踏踏板經驅動軸、主傳動
鏈輪、腳踏從動鏈輪、主傳動軸、傳動主鏈輪經外加鏈條連接到後輪之從動鏈輪而使
後輪轉動。其特徵為主傳動軸是電動傳動時之輸出軸也是腳踏傳動時之輸出軸，與其
所舉發之系爭電動自行車驅動裝置係由Ｄ、Ｃ馬達、結合座、環槽、大傘形齒輪、凸
緣、軸承、固定座、凸緣、傳動套、軸套、齒套、齒溝組合而成；傳動裝置之輪穀、
螺套、輪軸、飛輪等整體組成構件及空間形態不同。系爭電動自行車驅動裝置係設於
輪穀之側邊，利用Ｄ、Ｃ馬達之轉動，經小、大傘形齒輪之減速後，直接帶動傳動套
正轉，進而帶動輪穀旋轉，無脫鏈之虞，傳動順暢具進步性，原告所提引證一不具證
據力。原告所提引證二記載品名為「自動計價計重磅秤、控制盤」，引證三或記載時
間：六十四年九月、地點：北門口，甲○○、自動計價計重磅秤等字樣，無關本案之
構造及技術，或僅為產品之外觀圖，無法得知其內部結構特徵及公開之時間，或無法
得知本案完整之驅動裝置、傳動裝置等構件。所提引證四構造圖為私文書，並無其他
證據足以證明其為真正，且原告在舉發書內亦稱其馬達仍係使用鏈條才能帶動後輪旋
轉，其傳動機構與系爭專利案實不相同，空間結構及構造特徵與系爭電動自行車各異
，其傳動方式亦不相同，系爭專利案傳動順暢仍具進步性，原告所提引證二至引證四
不具證據力。所稱系爭專利案追加（一）案將單向旋轉構件移出齒輪箱外，外移原因
是單向旋轉構件體積過大無法如圖實施，是本案不合實用云云一節。按如引證五說明
書第四頁所載，該案係為達組裝及拆卸便捷，且易於更換零配件等功效，本案之驅動
裝置故障或磨損後，必須整組更換，並無不合實用之情事，且追加案即在改良母案，
原告以系爭專利案之追加案之存在遽指本案為不合實用，於法不合。原告主張引證六
外環改為鏈齒形（即為習知自由鏈輪）也可帶動鏈條云云，然引證六外環是否改為鏈
齒形和系爭電動自行車構造無關，系爭電動自行車馬達不需藉鏈條帶動輪穀旋轉。系
爭電動自行車無違當時專利法第九十六條第二款及第五款之規定，被告乃為舉發不成
立之審定。原告又以系爭電動自行車馬達外殼沒有繪出支持固定耳，其傳動系統之減
速機構、驅動裝置之變速次組件的小傘形齒輪、大傘形齒輪、結合座、軸承、固定座
之組合與空間形態和原告獲新型專利之引證一相同。又系爭電動自行車單向旋轉構件
外徑比例尺寸大小，實施有困難，且螺母鎖緊，沒有間隙，輪穀無法轉動，太鬆則車
子會蛇行，不具新穎性，又系爭專利案以方塊圖依名稱簡單說明，而無電子元件構成
路線圖，亦不合呼專利要件云云一節。按固定耳及電子控制裝置，均非系爭電動自行
車申請專利範圍之構造特徵，且均屬習知技術，熟習該技藝者不致有無法實施之問題
，故原告未繪出支持固定耳及電子控制裝置，應不影響其專利權之取得。原告係針對
本案提出舉發，是本件僅就系爭專利與原告獲專利之電動腳踏車之技術特徵為審查。
系爭電動自行車之馬達動力可藉大傘形齒輪內之單向旋轉機構及傳動套內之齒溝與齒
套外圈之齒溝相互嵌合，而傳遞到輪穀。原告之引證一電動腳踏車係藉大傘形齒輪上
之主傳動軸，及在齒輪箱外附設於主傳動軸上之鏈輪和鏈條，將馬達動力傳遞到輪穀
上，二者之傳動方式並不相同。系爭電動自行車之結合座、大傘形齒輪內之單向旋轉
機構和凸緣、固定座、傳動套、齒套等元件，均未見於原告之電動腳踏車。本案構造
特徵與空間形態不同，具有結構簡化之優點。而減速機構僅為本案整體結構之一部，
大、小傘形齒輪係一般習用之傳動元件，系爭電動自行車申請專利範圍敘及減速機構
，應屬合理，原告引證一無法證明系爭專利案不具新穎性或進步性。且本件經訴願機
關檢具訴願理由書、答辯書、申請卷、舉發卷函請國立台灣大學審查結果，亦認系爭
電動自行車之驅動裝置，係設於輪殼之一側邊，利用Ｄ、Ｃ馬達之轉動，經小傘形齒
輪、大傘形齒輪之減速後，帶動傳動套正轉，再藉一齒套帶動輪殼旋轉。原告獲專利
之引證一電動腳踏車，其傳動機構係設計成一齒輪箱，馬達以凸緣鎖固在齒輪箱之凸
緣座上，馬達主軸前端固定一主動小傘形齒輪，與大傘形齒輪相配合，使電動時馬達
動力由小傘形齒輪經大傘形齒輪，而傳至附在大傘形齒輪上之主傳動軸，而此傳動軸
突出齒輪箱外附設在主轉動軸上之鏈輪和鏈條，將馬達動力傳遞到輪殼上，兩案之傳
動方式不同。且系爭電動自行車之結合座、大傘形齒輪內之單向旋轉機構和凸緣、固
定座、傳動套、齒套等元件，均未見諸於原告獲專利之引證一電動腳踏車中，系爭電
動自行車具有結構簡化、體積小之優點。由於系爭電動自行車之傳動方式較原告獲專
利之引證一電動腳踏車直接、順暢，且在細部構造特徵及空間形態均與原告獲專利之
電動腳踏車不同，並具有結構簡化不占空間之優點，故系爭電動自行車具新穎性、進
步性等語，此有該校八十七年十月二十日（８７）訴工機○一二六號回函附於訴願卷
可稽。足證本案具有新穎性及進步性，難認違反申請時專利法第九十六條第二款及第
五款之規定。至於被告指原告新型專利之公告日較系爭專利申請日晚，僅能以系爭專
利案是否具新穎性指摘，不得以進步性觀點指摘一節，乃係指系爭專利案申請之時，
原告獲專利之引證一電動腳踏車尚未公告獲准，非屬習知技術，不能以進步性作比較
，而應以是否具新穎性為審查基準而言，原告謂被告以系爭專利案之申請日與其專利
案之公告日作比較，而駁回其異議，顯係誤解被告之文意。本件原告既未提出其他證
據以證明本案專利為可預期之必然結果，所指各節尚乏論據，因非可採。從而，原處
分為本案舉發不成立之審定，揆諸首揭規定及說明，洵無違誤，一再訴願決定，遞予
維持原處分，均無不合，原告起訴意旨，難謂有理由，應予駁回。
據上論結，本件原告之訴為無理由，爰依行政訴訟法施行法第二條、行政訴訟法第九
十八條第三項前段，判決如主文。
中    華    民    國     八十九      年     十一     月       二        日
                    最 高 行 政 法 院  第 一 庭
                                審 判 長 法  官      黃  綠  星
                                         法  官      彭  鳳  至
                                         法  官      蔡  進  田
                                         法  官      黃  璽  君
                                         法  官      廖  宏  明
右  正  本  證  明  與  原  本  無  異
                                         法院書記官  邱  彰  德
中    華    民    國     八十九      年     十一     月       三        日


司法院資訊處製作；財團法人民間司法改革基金會備份。
